臺灣高等法院刑事判決　　　　　　　　　　　　　九十二年度上訴字第四五六二號
　　上　訴　人　臺灣桃園地方法院檢察署檢察官
　　被　　　告　戊○○
右上訴人因被告偽造文書等案件，不服臺灣桃園地方法院九十二年度訴字第二五一號
，中華民國九十二年十月二十七日第一審判決（起訴案號：臺灣桃園地方法院檢察署
九十一年度偵字第三六二六號、九十一年度偵緝字第二三八號），提起上訴，本院判
決如左：
    主  文
上訴駁回。
    理  由
一、本件公訴意旨略以：被告戊○○基於意圖為自己不法所有及偽造文書之概括犯意
    ，分別於民國（下同）八十八年五月二十五日（下稱第一會），及八十七年十月
    十五日（下稱第二會），在桃園縣八德市○○路○段三六一巷四十三弄二四之二
    號住處，自任會首，召集第一會含會首共四十三會、第二會含會首共四十一會之
    內標型民間互助會，均約定會款每會一萬元，底標金額為一千元，第一會於每月
    二十五日，第二會於每月十五日晚間七時，各在上址處所開標一次，預計第一會
    至九十一年十一月二十五日止，第二會至九十一年二月十五日止。詎戊○○竟利
    用會員未全部前往參與開標之機會，基於意圖為自己不法所有，並基於詐欺取財
    及行使偽造準私文書之概括犯意，連續於合會期間，在上址處所內，在標單上偽
    填不詳之標金，及偽簽第一會會員呂寶貴、己○○、黃玉鳳、黃玉秀、呂月琴（
    應為余月琴）、吳佳芬，以及第二會會員李玉珠、黃玉鳳之署名，而偽造標單持
    以行使參與投標，並向其他活會會員佯稱該月會款由被冒標者得標，致其他活會
    會員不疑有詐，陷於錯誤，先後如數交付扣除標單所載標息之活會會款予戊○○
    ，足以生損害於被冒標者本人及其他活會會員。因認被告涉犯刑法第二百二十條
    、第二百十條、第二百十六條行使偽造準文書罪及刑法第三百三十九條第一項之
    詐欺罪嫌（被告戊○○另犯業務侵占罪，業經原審判處有期徒刑一年五月確定）
    。
二、按犯罪事實應依證據認定之，無證據不得認定其犯罪事實。又不能證明被告犯罪
    者，應諭知無罪之判決，刑事訴訟法第一百五十四條第二項、第三百零一條第一
    項分別定有明文。又「認定不利於被告之事實，需依積極證據，苟積極證據不足
    為不利於被告之認定時，即應為有利於被告之認定，更不必有何有利之證據。」
    ；「告訴人之告訴，係以使被告受刑事訴追為目的，是其陳述是否與事實相符，
    仍應調查其他證據以資審認。」（最高法院三十年上字第八一六號判例、五十二
    年台上字第一三○○號判例可資參照）。
三、公訴意旨認被告涉有上開犯行，無非係以：被告於偵查中及原審訊問時分別坦承
    冒用右述會員名義簽寫標單，標取會金，以及告訴人丁○○、甲○○、乙○○、
    丙○○之指訴，並有會單二份等為其論據。訊據被告固坦承召集右述合會，以及
    曾借用會員呂寶貴、己○○、余月琴、吳佳芬之名義標會，但辯稱：呂寶貴、己○○部分沒有得標等語。經查：告訴人丁○○、甲○○、呂晏珊、丙○○雖堅指
    被告有冒標之情事，但告訴人等對於被告於何時，以何金額，冒標何人之會份等
    重要事項之指訴，均尚欠明確，僅是空泛指稱被告有冒標之情事；而被告雖坦承
    有為上述之冒標行為，但對於何時冒標、標金為何等情事，亦有未明。又證人己○○、鍾素琴二人於偵查中結證：到倒會為止自己均仍是活會，不知道有無遭冒
    標等語（參偵二三八號卷第三十三頁），足見會員己○○亦未曾聽到有人在外揚
    言其曾得標之事，因此，其至倒會為止，一直認為自己仍是活會。告訴人之指訴
    既空泛而乏實據，自難資以佐證被告所為之自白真實而可信。此外，復查無其他
    積極之證據足以佐證被告有冒用其他會員之名義標得會款之事實，自難徒以告訴
    人之指訴遽認被告有何冒標會款之情事，既無證據足以認定被告確有公訴人指訴
    之上開犯行，揆諸前揭規定及說明，自應為被告無罪之諭知。
四、原審以無積極證據足以證明被告有何冒標之犯行，而為無罪之諭知，經核洵無違
    誤。檢察官上訴意旨以被告於偵查中已坦承冒標之事，縱認被告無法具體說明每
    次盜標所使用標款人名義、盜標時間及標金，亦無排除其自白證據之證明力云云
    ，而指摘原判決不當。惟查，證人乙○○於本院審理時證稱：「（你們如何認定
    被告冒標？）．．．哪些人被冒標我不清楚也沒有證據．．．第一會被冒標幾人
    也不清楚．．．所以我們沒有上訴」；而證人丁○○亦證稱：「．．．我是聽說
    他有偷標，但詳細情形如何我不知道．．．」等語（見本院九十三年四月十六日
    審理筆錄）。而被告於原審審理時辯稱：「（為何於偵查中說你有可能冒標？）
    我當初有這樣講沒錯，但我的意思是說我一直在墊」、「三十三呂月琴、三十四
    吳佳芬二會，他們其實沒有跟會，我用他們的名義跟會並用他們的名義標會」（
    見原審卷九十二年五月十四日訊問筆錄）、「．．．我都是幫會員代墊，有些是
    有標沒繳，我以為檢察官說不是我的名字我就是冒標，其實我是承續那些退出或
    不繳會款會員的會份，並用他們的名義標會．．．我誤會檢察官的意思」（見原
    審九十二年十月十三日審理筆錄）；於本院審理時亦辯稱：「對於呂寶貴、己○○都有入會他們兩人沒有標，黃玉鳳、黃玉秀、呂月琴他們三人是繳了兩三次後
    就沒有繳了，由我吃下來，後來我標了以後他們就說我冒標．．．」、「（你到
    底是偷標誰的會？）不是偷標，他們有繳，後來就由我吃下來」、「（你為何以
    前都承認有冒標？）當時我也不曉得怎麼講，他們已經沒有繳了我要如何去得到
    他們的同意，我是吃下來以後自己標，並不是冒標」等語（見本院九十三年四月
    一日訊問筆錄）；從而，被告於偵訊時雖曾坦承有為冒標之行為，但因係對冒標
    之意有所曲解才會以為自己所為係「冒標」，然其並無冒標之真意，是被告應確
    無故意以他人名義冒標並詐取會款等情無訛。又按刑事訴訟法第一百六十一條第
    一項規定：檢察官就被告犯罪事實，應負舉證責任，並指出證明之方法。對於其
    所訴之被告犯罪事實，應負提出證據及說服之實質舉證責任，倘所提出之證據，
    不足為被告有罪之積極證明，或其闡明之證明方法，無從說服法官以形成被告有
    罪之心證，基於無罪推定之原則，自應為被告無罪判決之諭知。而證據之取捨與
    證據之證明力如何，均屬事實審法院得自由裁量、判斷之職權，茍其此項裁量、
    判斷，並不悖乎通常一般人日常生活經驗之定則或論理法則，又於判決內論敘其
    何以作此判斷之心證理由者，即不得任意指摘其為違法。茲原判決已詳敘就卷內
    證據調查之結果，而為綜合判斷、取捨，認不足證明被告確有公訴人所指之行使
    偽造準文書及詐欺之犯行，其得心證的理由已說明甚詳，且所為論斷從形式上觀
    察，亦難認有違背經驗法則、論理法則，或有其他違背法令之情形，自不容任意
    指為違法。公訴人提起上訴，仍執原審不採之被告於偵查中之自白而為爭執，並
    對於原審取捨證據及判斷其證明力職權之適法行使，仍持己見為不同之評價，而
    砌詞指摘原判決不當，尚難認有理由，應予以駁回。
據上論斷，應依刑事訴訟法第三百六十八條，判決如主文。
本案經檢察官林炳雄到庭執行職務。
中　　　華　　　民　　　國　　九十三　　年　　　四　　　月　　二十八　　日
                              臺灣高等法院刑事第十二庭
                                    審判長法　官  劉  景  星
                                          法　官  謝  靜  恒
                                          法　官  陳  志  洋
右正本證明與原本無異。
如不服本判決應於收受送達後十日內向本院提出上訴書狀，其未敘述上訴之理由者並
得於提起上訴後十日內向本院補提理由書（均須按他造當事人之人數附繕本）。
                                          書記官  王  韻  雅
中　　　華　　　民　　　國　　九十三　　年　　　四　　　月　　 三十 　　日
